最高法院民事判決　　　　　　　　　　　　　　　九十三年度台上字第一三七一號
　　上　訴　人　乙○○
　　訴訟代理人　侯重信律師
　　被 上訴 人　甲○○
右當事人間請求給付買賣價金等事件，上訴人對於中華民國九十一年十月三十日台灣
高等法院高雄分院第二審判決︵八十九年度上字第二九六號︶，提起上訴，本院判決
如下：
    主  文
原判決駁回上訴人關於(一)八十二年度稅款新台幣七十三萬八千零九元本息；(二)八十三
年度本稅款新台幣二十八萬八千三百四十三元、滯納金新台幣十三萬九千零四十一元
、滯納利息新台幣七萬五千一百八十三元，計五十萬二千五百六十七元本息之上訴、
擴張之訴，暨該訴訟費用部分廢棄，發回台灣高等法院高雄分院。
其他上訴駁回。
第三審訴訟費用，關於上訴駁回部分，由上訴人負擔。
    理  由
本件上訴人主張：被上訴人於民國八十二年十一月十一日購買伊所有旗山鎮溪州醫院
︵下稱溪州醫院︶之建物、土地，價金新台幣︵下同︶一億元，尚欠如次款項未付：
(一)買賣價金尾款三十萬元︵實際為三十一萬二千元︶；(二)僱用看診十日薪資十萬元；
(三)代墊訴外人楊尚振醫師執照費二十三萬三千零一十三元；(四)依約應分擔溪州醫院稅
款連同本稅、滯納金、行政救濟費用、滯納利息，計八十二年度七十三萬八千零九元
，八十三年度一百三十七萬四千八百零六元。爰就(一)部分依買賣關係；(二)部分依僱傭
關係；(三)部分依無因管理，不當得利及誠信原則；(四)部分依切結書約定之法律關係，
求為命上訴人給付二百七十四萬五千八百二十八元本息之判決︵上訴人於第一審請求
包括(一)(二)(三)部分金額及八十二年度稅款七十萬四千九百五十五元，八十三年度稅款一
百一十四萬八千二百四十三元及利息，第一審為上訴人全部敗訴之判決，上訴人聲明
不服，提起第二審上訴，並就八十二年度、八十三年度稅款本金請求，分別擴張為七
十三萬八千零九元、一百三十七萬四千八百零六元，於稅款利息請求則減縮聲明，八
十二年度稅款部分自八十九年九月十一日起算、八十三年度稅款自九十年九月十九日
起算；原審判命被上訴人給付八十三年度稅款七十二萬零八百五十九元本息，駁回上
訴人其餘上訴及擴張之訴，上訴人就其敗訴部分聲明不服，提起第三審上訴︶。
被上訴人則以：買賣尾款業經會算付清，伊未僱用上訴人看診，且該薪資請求權已罹
於五年時效，至放射線科楊尚振醫師係於八十二年十一月十一日以前聘僱，其執照費
用兩造訂約時上訴人並未主張，自概括於買賣價金，該執照費債權亦罹時效，而稅款
屬公法上之債權，並已罹於時效，矧雙方既本誠信原則加減帳結算完畢，亦不能再請
求，其正確金額應為一百一十四萬二千七百一十三元，伊亦得以代墊藥款一百一十六
萬八千零四十八元為抵銷等語，資為抗辯。
原審以：被上訴人於八十二年十一月十一日與上訴人簽訂買賣契約書，購買溪州醫院
，仍以上訴人為醫院負責人名義繼續經營至八十三年五月三十一日，八十三年六月一
日轉售予訴外人林博仁、王偉良，醫院負責人名義於八十三年八月三日變更為林博仁
等情，為兩造不爭之事實。玆上訴人主張：被上訴人尚欠買賣價金尾款三十萬元、看
診薪資十萬元、代墊執照費二十三萬三千零一十三元、應分擔稅款八十二年度七十三
萬八千零九元，八十三年度一百三十七萬四千八百零六元未付云云，被上訴人則否認
之，兩造情詞各執。經查：(一)買賣價金尾款部分：兩造不爭之協議書，上訴人雖表示
簽訂日非八十三年六月一日，且無明細表云云，惟此不影響協議內容之真正，上訴人
自承尾款原為二百五十六萬六千八百零一元，於八十三年五月二十日會算時曾收取一
百萬元，於簽訂協議書當日收取一百二十五萬四千八百元，始有三十一萬二千元之尾
款差距，伊於起訴時誤記為三十萬元，協議書顯係在八十三年五月二十日以後簽訂。
依勞工保險局︵下稱勞保局︶函示，實際追扣ＣＴ費用金額為二十一萬四千元，並曾
於八十三年五月二十日發函溪洲醫院，證人郭霖儒證稱，上訴人於簽立協議書時，曾
提及勞保局追扣費用之事云云，顯然兩造於簽立協議書時已知悉追扣費用事，惟實際
追扣金額尚未確定，觀協議書載：﹁甲乙雙方係究︵應為﹁就﹂之誤︶民國八十二年
十一月十一日所訂旗山溪洲醫院買賣契約書，約定事項中尾款交付情事，今甲乙雙方
本著誠信和諧原則，加減帳如後之明細表，由乙方支付甲方共新台幣一百二十五萬四
千八百元無訛。﹂，對照買賣契約書第二條第三項﹁尾款新台幣三百二十萬元正自簽
約日起滿半年雙方會同結算扣除必要墊款以餘款支付甲方﹂，足見勞保局追扣費用，
屬雙方所謂﹁本著誠信和諧原則，加減帳﹂之範圍。另上訴人或被上訴人提出之明細
表，就勞保局追扣費用均未為保留記載，既知勞保局將追扣費用，且費用未經核定，
仍就溪洲醫院買賣尾款同意確認為一百二十五萬四千八百元，應認此數額即係兩造所
同意之尾款數額，無論事後勞保局追扣之款項究為多少，均不生影響，郭霖儒證詞與
協議書未為保留記載之情形有異，尚難採信。則上訴人本於買賣契約，請求被上訴人
給付尾款三十萬元並加計遲延利息，即無理由，不應准許。(二)看診薪資部分：上訴人
在溪洲醫院轉讓之初，仍在溪洲醫院看診數日，上訴人承認兩造未約定報酬數額，上
訴人縱繼續看診，亦不足認定兩造僱傭契約存在；再者，薪資為一年以下之定期給付
，其消滅時效期間為五年，上訴人遲至八十八年十月一日始起訴請求，已罹於時效，
亦不應准許。(三)代墊付楊尚振醫師執照費部分：查被上訴人否認就上訴人代墊放射線
科醫師執照費一事，兩造並未特地提出商談，亦未約定如何分攤，另於買賣契約其他
特約事項載：﹁買賣標的物含室內外，除非醫療設備或私人用品外均包括在內﹂；上
訴人出具之切結書第七條載：﹁溪州醫院於本契約日以前除11.11.協議書內容外，若
有其他債務悉由賣方負責清償﹂等字樣，兩造於結帳時，亦未另行約定該款項由被上
訴人負擔，自應包含在買賣標的內，上訴人此部分請求，不應准許。(四)稅款部分：上
訴人出具之切結書第四條載：﹁溪州醫院八十二年度未繳之諸稅款十二分之十由本人
︵上訴人︶負責繳納，……﹂，雖未載被上訴人承接經營後之十二分之二︵八十二年
十一月及十二月份、八十三年度︶之稅款由被上訴人負擔，惟既載上訴人應負擔相當
於其經營期間之稅款，依反面解釋，相當於被上訴人經營期間之八十二年度其餘稅款
，應由被上訴人負擔，非被上訴人所謂依實際經營日數比例計算。八十三年度稅款於
被上訴人經營期間，解釋上應由被上訴人負責繳付，該切結書經兩造引用為買賣契約
書附件，被上訴人並且蓋章，即應受其拘束。而被上訴人借用上訴人名義經營溪州醫
院所發生之稅款，非屬切結書第八條所稱之賣方私人發生之債務，被上訴人應依約負
擔。關於八十二年度稅款部分，上訴人八十二年度之綜合所得總額合計九百三十萬九
千四百七十二元，其中溪州醫院之所得額為九百二十六萬三千一百七十三元，上訴人
個人及配偶所得額為四萬六千二百九十九元，上訴人個人及配偶之所得未達課稅之標
準，則上訴人主張：八十二年度所得稅全屬溪州醫院云云，自堪信取。上訴人固已繳
交八十二年度綜合所得稅計本稅三百零七萬九千五百三十七元、滯納金四十六萬一千
九百三十元、滯納利息八十八萬六千五百八十四元，計四百四十二萬八千零五十一元
，惟上訴人既接受不變更醫院負責人名義，其對嗣後綜合所得稅，稅捐機關以上訴人
名義課徵，應有認識，且該部分所得將與上訴人個人及配偶所得合併計算，上訴人非
不得先付款後再與被上訴人會算，其未先予繳納而產生滯納金、滯納利息之損害，自
與有過失，依民法第二百十七條第一項之規定，應免除被上訴人賠償。上訴人依約只
得請求支付本稅五十一萬三千二百五十六元，惟此稅款既經兩造於八十三年五月結算
，屬加減帳範圍，自不得再為主張。關於八十三年度稅款部分，上訴人八十三年度之
綜合所得總額合計四百三十三萬三千八百一十六元，其中溪州醫院所得額四百一十九
萬八千一百八十一元，上訴人個人及配偶之所得額為十三萬五千六百三十五元，上訴
人個人及配偶之所得未達課稅之標準，上訴人主張：八十三年度之所得稅全屬溪州醫
院云云，亦堪採取。上訴人固已繳交八十三年度綜合所得稅計本稅一百萬九千二百零
二元、滯納金十三萬九千零四十一元、行政救濟費十五萬一千三百八十元、滯納利息
七萬五千一百八十三元，計一百三十七萬四千八百零六元，惟如前述理由造成滯納金
、滯納利息之損害，上訴人與有過失，依民法第二百十七條第一項之規定，應免除被
上訴人賠償。關於行政救濟費之損害，與被上訴人未支付稅款無相當因果關係，亦不
能請求賠償。上訴人依約僅能請求被上訴人應負擔之本稅部分，不能要求支付滯納金
、滯納利息、行政訴訟費用之損害。被上訴人經營溪州醫院至八十三年五月三十一日
，自八十三年六月一日起由訴外人林博仁、王偉良醫師經營，於八十三年八月三日將
醫院負責人變更登記為林博仁二人，則實際上八十三年度被上訴人經營溪州醫院之期
間，為十二分之五，林博仁、王偉良二人經營之期間為十二分之七，當年度依登記負
責人之時間分配負擔稅金比例，申報林博仁、王偉良二人負擔十二分之五，乙○○負
擔十二分之七，業據證人郭霖儒證明屬實，此雖與實際經營期間不合，然被上訴人應
負擔之比例仍以十二分之五為適當，上訴人僅可請求七十二萬零八百五十九元。不足
之十二分之二，乃上訴人與訴外人林博仁、王偉仁間之法律關係，不能由被上訴人負
擔。依買賣約定，被上訴人固應負擔如前開八十二年、八十三年度稅款，兩造嗣後簽
立協議書，約定雙方本著誠信和諧原則加減帳，並結算完畢，但所附明細表並未列出
稅款粗估數額，難認兩造就稅款部分曾具體討論，本件稅款係附隨於買賣關係，並於
事後甚久發生，非如一般之規費當時或短期可知其數額，非買賣價金之一部，八十二
年度稅款被上訴人應負擔之比例為十二分之二，比例尚小，八十三年度稅款被上訴人
應負擔之比例為十二分之五，比例非小，若認此二年度之稅款均在此加減帳範圍內，
上訴人將蒙受意外之重大損失，對上訴人顯不公平，因認﹁加減帳﹂僅及於結算時已
經過之年度，即八十二年度之稅款；而不及於尚未完全經過之年度，即八十三年度之
稅，亦即上訴人僅能請求被上訴人給付八十三年度被上訴人應負擔之稅款七十二萬零
八百五十九元，此代墊款請求權消滅時效期間為十五年，上訴人所為請求未罹於時效
。末兩造於結算時，對尚未支付之其他舊欠葯品，被上訴人未自尾款中扣除，顯已同
意舊欠之葯品貨款由被上訴人負擔，且嗣後兩造既約定雙方本著誠信和諧原則加減帳
予以結算，被上訴人自不得再以其支付之舊欠葯品貨款為抵銷。因而將第一審所為駁
回上訴人關於八十三年度稅款七十二萬零八百五十九元本息部分之判決廢棄︵減縮部
分除外︶，改判命上訴人如數給付，並駁回其餘上訴︵減縮部分除外︶及擴張之訴。
關於廢棄發回部分︵即請求八十二年度稅款七十三萬八千零九元本息；八十三年度本
稅款二十八萬八千三百四十三元、滯納金十三萬九千零四十一元、滯納利息七萬五千
一百八十三元，計五十萬二千五百六十七元本息部分︶：
查兩造簽訂溪州醫院買賣契約，雖僅約定溪州醫院八十二年度未繳稅款十二分之十由
上訴人負責繳納，則溪州醫院八十二年度未繳稅款十二分之二，即相當於被上訴人經
營期間之稅款，應由被上訴人負擔；八十三年度稅款於被上訴人經營期間，由被上訴
人負責繳付；被上訴人於八十二年十一月十一日承接經營溪州醫院後，並未變更醫院
負責人為被上訴人名義，仍以上訴人名義繼續經營至八十三年五月三十一日，而於八
十三年六月一日轉售予林博仁、王偉良，於八十三年八月三日將醫院負責人名義變更
為林博仁，而溪州醫院申報八十三年度綜合所得稅時，係依當年度登記負責人之時間
分配負擔稅金比例，而申報林博仁、王偉良二人負擔十二分之五，乙○○負擔十二分
之七，為原審確定之事實。若此，似指被上訴人承接經營溪州醫院，上訴人同意被上
訴人使用其名義經營，而被上訴人應負擔承接溪州醫院以後之稅款。果爾，被上訴人
承接經營溪州醫院復轉售他人後，未即時將溪州醫院負責人名義變更，在此期間由上
訴人所繳之稅款（八十三年六、七月之所得稅），依兩造前開約定，可否認非被上訴
人應負擔之稅款？不無研求之餘地。其次，兩造既以被上訴人承接經營溪州醫院之時
點劃分，約定上訴人應負責繳納八十二年度未繳稅款十二分之十，則關於八十二年度
未繳稅款十二分之二部分，原係被上訴人應負擔之稅負，原本即非兩造買賣溪州醫院
權利義務之一部。原審亦認定非買賣價金之一部，應由被上訴人負責繳納，仍以上訴
人之名義為之而已，此與被上訴人承接溪州醫院時，該溪州醫院應付未付之稅款並不
相同。就此稅款，得否為買賣﹁加減帳﹂計算？難謂無疑。原審未詳予勾稽，徒以上
開理由，遽為不利於上訴人之論斷，殊屬可議。再者，民法第二百十七條第一項規定
，損害之發生或擴大，被害人與有過失者，法院得減輕賠償金額或免除之。惟法院對
於賠償金額減至何程度，抑為完全免除，雖有裁量之自由，但應斟酌雙方原因力之強
弱與過失之輕重以定之︵本院五十四年台上字第二四三三號判例參照︶。被上訴人依
約既應負責繳納承接經營溪州醫院後之稅款，上訴人已主張，其於收受並通知被上訴
人繳納稅款，被上訴人置之不理，任令遲延︵見原審卷第二四一頁︶，觀諸卷附存證
信函︵見一審卷第三一九｜三二一頁、第三二七｜三二九頁︶，似非全然無據。倘係
如此，則因遲延繳納該被上訴人應負責繳納稅款而致生之滯納金、滯納利息之損害，
被上訴人所與過失即難謂為輕。原審僅審酌上訴人接受不變更醫院負責人名義，稅捐
機關將以上訴人名義課徵應有認識，非不得先付後再與被上訴人會算，未先予繳納而
產生滯納金、滯納利息之損害，認與有過失，而依民法第二百十七條第一項之規定免
除被上訴人賠償，並未審酌被上訴人過失程度及原因力之強弱，於法並有未合。上訴
論旨，指摘原判決關此部分為不當，聲明廢棄，非無理由。
關於駁回上訴部分︵即上訴人請求被上訴人給付買賣價金尾款三十萬元、看診薪資十
萬元、代墊付楊尚振醫師執照費二十三萬三千零一十三元、行政救濟費十五萬一千三
百八十元本息部分︶：
原審以上訴人所為之給付請求，其中買賣價金尾款、代墊付楊尚振醫師執照費本息部
分已協議為加減帳付清為由，其中看診薪資部分已罹於時效為由，因而維持第一審所
為上訴人敗訴之判決︵減縮部分除外︶，駁回該部分之上訴；其中行政救濟費本息部
分與被上訴人未為支付並無相當因果關係，因而駁回上訴人該部分擴張之訴，經核均
無違誤。上訴論旨，徒執前詞，指摘原判決關此部分為不當，求予廢棄，非有理由。
又關於上訴人請求看診薪資部分，被上訴人於第一審已為時效抗辯︵見一審卷第二八
三頁︶，併此敘明。
據上論結，本件上訴一部為有理由，一部為無理由。依民事訴訟法第四百七十七條第
一項、第四百七十八條第二項、第四百八十一條、第四百四十九條第一項、第七十八
條，判決如主文。
中　　　華　　　民　　　國　　九十三　　年　　　七　　　月　　　八　　　日
                              最高法院民事第八庭
                                  審判長法官  許　朝　雄
                                        法官  謝　正　勝
                                        法官  鄭　玉　山
                                        法官  吳　麗　女
                                        法官  李　彥　文
      右正本證明與原本無異
 　　　　　                              　　　書  記  官
中　　　華　　　民　　　國　　九十三　　年　　　七　　　月　　二十二　　日
                                                                        Ｌ
